臺灣南投地方法院民事簡易判決
111年度投簡字第30號
原      告  台新國際商業銀行股份有限公司



法定代理人  尚瑞強  
訴訟代理人  陳怡安  
被      告  李佑吉  
            李春美  
            李春滿  
            李偲勤  
            卓尚原  
法定代理人  卓雅莉  
上列當事人間代位請求分割遺產事件，本院於民國111年1月13日
言詞辯論終結，判決如下：
    主      文
准原告代位被代位人李祐德就被繼承人李張引所遺如附表一所示
之遺產，為全體繼承人辦理繼承登記。
被告李佑吉、李春美、李春滿、李偲勤、卓尚原及被代位人李祐
德公同共有如附表一之遺產准予變價分割，所得價金按如附表二
所示之應繼分比例分配。
訴訟費用應按附表三所示之方式比例分擔。 
    事實及理由
壹、程序事項：
一、按訴狀送達後，原告不得將原訴變更或追加他訴。但該訴訟
    標的對於數人必須合一確定，而追加原非當事人之人為當事
    人者，不在此限（民事訴訟法第255條第1項第5款）。又共
    有物之分割，於共有人全體有法律上之利害關係，須共有人
    全體始得為之，故請求分割共有物之訴，屬於民事訴訟法第
    56條第1項所稱訴訟標的對於共同訴訟之各人必須合一確定
    者（最高法院42年台上字第318號判決意旨參照）。本件原
    告訴請代位被代位人李祐德（下稱被代位人）分割附表一編
    號01、02所示之遺產（下稱系爭遺產），揆諸前開說明意旨
    ，其訴訟標的對於上開遺產之全體公同共有人即被告全體必
    須合一確定，惟原告於起訴時，漏列同屬系爭遺產其他公同
    共有人李春滿、李偲勤、卓尚原為被告，嗣於民國110年11
    月11日追加被告李春滿、李偲勤、卓尚原，且於111年1月13
    日言詞辯論期日撤回對被代位人李祐德之訴，核屬追加訴訟
    標的須合一確定之人為當事人，與首揭法條相符，應予准許
    。
二、被告未於言詞辯論期日到場，核無民事訴訟法第386條所列
    各款情事，爰依原告之聲請，由其一造辯論而為判決，合先
    敘明。
貳、實體事項：
一、原告主張：被代位人因消費借貸之法律關係積欠原告新臺幣
    （下同）30萬4,065元及利息未清償，且原告持有鈞院核發1
    01年度司促字第745號支付命令及其確定證明書（下稱系爭
    支付命令）為憑。而系爭遺產為被繼承人李張引所有，李張
    引於107年12月19日死亡，系爭遺產遂由李張引之繼承人即
    被告及被代位人所繼承，是系爭遺產現由被告李及被代位人
    公同共有中，且被告及被代位人對於系爭遺產之應繼分比例
    即如附表二所示。又系爭遺產於李張引死亡後迄今，尚未辦
    理繼承登記，被代位人本得就系爭遺產行使分割請求權並出
    賣其分得部分，以此清償被代位人對原告之債務，且系爭遺
    產無不分割為分別共有之協議，亦無不能分割為分別共有之
    情形，然被代位人竟怠於行使上開權利，並已陷於無資力，
    原告自有必要代位被代位人就系爭遺產行使共有物分割請求
    權以保全債權。爰依民法第242條及第1164條之規定提起本
    件訴訟，並聲明：㈠請准原告代位被代位人就李張引所遺系
    爭遺產，為全體繼承人辦理繼承登記。㈡被告與被代位人公
    同共有系爭遺產准予變價分割，所得價金按如附表二應有部
    分比例分配之。
二、被告及被代位人未於言詞辯論期日到場，亦未提出書狀作何
    聲明或陳述供本院審酌。
三、本院得心證理由：
  ㈠按債務人怠於行使其權利時，債權人因保全債權，得以自己
    之名義，行使其權利（民法第242條）。而債權人得代位債
    務人行使之權利，並非僅以請求權為限，凡非專屬於債務人
    本身之權利，均得為之。此項代位權行使之範圍，就同法第
    243條但書規定旨趣推之，並不以保存行為為限，凡以權利
    之保存或實行為目的之一切審判上或審判外之行為，諸如假
    扣押、假處分、聲請強制執行、實行擔保權、催告、提起訴
    訟等，債權人皆得代位行使（最高法院69年台抗字第240號
    判例意旨參照）。次按繼承人有數人時，在分割遺產前，各
    繼承人對於遺產全部為公同共有；繼承人得隨時請求分割遺
    產（民法第1151條、第1164條本文）。遺產之公同共有係以
    遺產之分割為其終局目的，而以公同共有關係為暫時存在，
    在公同共有遺產分割自由之原則下，依民法第1164條規定，
    繼承人得隨時請求分割遺產，該條所稱之「得隨時請求分割
    」，依同法第829條及第830條第1項規定觀之，自應解為包
    含請求終止公同共有關係在內，俾繼承人之公同共有關係歸
    於消滅而成為分別共有，始不致與同法第829條所定之旨趣
    相左，庶不失繼承人得隨時請求分割遺產之立法本旨（最高
    法院93年度台上字第2609號判決意旨參照）。經查，原告主
    張被代位人積欠原告30萬4,065元及利息未清償，且已取得
    系爭支付命令，而系爭遺產原為李張引所有，李張引死亡後
    系爭遺產為被告與被代位人所繼承，其等間應繼分比例如附
    表二比例所示，且系爭遺產無不分割為分別共有之協議，亦
    無不能分割為分別共有之情形等情，業據原告提出系爭支付
    命令、系爭遺產之登記第一、二類謄本及異動索引、家事事
    件公告查詢結果、本院110年8月2日投院明家字第110000113
    2號書函、繼承系統表、李張引除戶謄本、被告及被代位人
    戶籍謄本、被代位人調件明細表為證（本院卷第19-31、141
    -161、197-211、217頁），復經本院職權調閱系爭遺產之土
    地登記第一類謄本及異動索引核閱屬實，有南投縣草屯地政
    事務所110年10月4日草地一字第1100004037號函在卷可參（
    本院卷第109-123頁）；又被告經本院合法通知後，既未於
    言詞辯論期日到場，亦未提出書狀作何聲明或陳述，依民事
    訴訟法第280條第3項本文準用同條第1項之規定，已生視同
    自認之效力。是依證據調查結果，原告主張為保全債權，依
    民法第242條規定代位被代位人行使請求分割遺產之權利，
    訴請裁判分割被繼承人李張引遺留之系爭遺產，自屬有據，
    應予准許。
  ㈡次按分割共有物既對物之權利有所變動，即屬處分行為之一
    種，凡因繼承於登記前已取得不動產物權者，其取得雖受法
    律之保護，不以其未經繼承登記而否認其權利，但繼承人如
    欲分割其因繼承而取得公同共有之遺產，因屬於處分行為，
    依民法第759條規定，自非先經繼承登記，不得為之，且為
    訴訟經濟計，當事人一訴請求辦理繼承登記後再為分割，並
    無不可（最高法院69年台上字第1012號判決、70年度第2次
    民事庭會議決定（二）意旨參照）。經查，系爭遺產目前登
    記之所有人仍為李張引，而李張引已於107年12月19日死亡
    ，被告與被代位人均未拋棄繼承而為李張引之合法繼承人，
    且迄今仍未辦理繼承登記等情，有南投縣草屯地政事務所11
    0年10月4日草地一字第1100004037號函在卷可參（本院卷第
    107-115頁），是原告請求代位被代位人就被繼承人李張引
    所遺系爭遺產，應先辦理繼承登記，自屬有據。
  ㈢復按公同共有物之分割，除法律另有規定外，準用關於共有
    物分割之規定。共有物之分割，依共有人協議之方法行之。
    分割之方法不能協議決定，或於協議決定後因消滅時效完成
    經共有人拒絕履行者，法院得因任何共有人之請求，命為下
    列之分配：一、以原物分配於各共有人。但各共有人均受原
    物之分配顯有困難者，得將原物分配於部分共有人。二、原
    物分配顯有困難時，得變賣共有物，以價金分配於各共有人
    ；或以原物之一部分分配於各共有人，他部分變賣，以價金
    分配於各共有人（民法第830條第2項、第824條第1項、第2
    項）。又分割共有物究以原物分割或變價分割為適當，法院
    應斟酌當事人意願、共有物之使用情形、經濟效用及全體共
    有人之利益等情形而為適當之分割，不受共有人所主張分割
    方法之拘束。經查，系爭遺產之建物部分係結構為加強磚造
    ，且系爭遺產之土地部分係專供系爭遺產之建物部分作基地
    之用，有系爭遺產登記第一類謄本在卷可稽（見本院卷第19
    7-199、205-207頁），足見若將系爭遺產依附表二所示應有
    部分比例分別讓與兩造，無法發揮系爭遺產之經濟上應有效
    用，而無法採原物分割方式由兩造各自取得部分遺產之單獨
    所有權，故本件無法以原物分割。又如將系爭遺產全部分配
    予其中一方，將生相互補償之問題，然本院參酌被告迄今尚
    無表示不同意採取前開分割方案，並斟酌系爭遺產無法原物
    分割，並審酌系爭遺產之型態、使用情形、經濟效用、兩造
    之利益及意願等一切情形，認為系爭遺產之分割方式，以變
    價分割後，價金則按兩造如附表二應有部分比例分配，實屬
    適當。
四、綜上所述，原告依民法第242條、第1164條規定，代位請求
    被代位人就李張引所遺系爭遺產，辦理繼承登記，為有理由
    ，應予准許，爰判決如主文第1項所示；而另請求系爭遺產
    依如附表一所示之分割方法予以分割，亦屬有據，爰判決如
    主文第2項所示。　　
五、末按因共有物分割、經界或其他性質上類似之事件涉訟，由
    敗訴當事人負擔訴訟費用顯失公平者，法院得酌量情形，命
    勝訴之當事人負擔其一部（民事訴訟法第80條之1）。而代
    位分割遺產之訴，係由原告以自己名義主張代位權，以保全
    債權為目的而行使債務人之遺產分割請求權，原告與被告之
    間實屬互蒙其利。是以，原告代位被代位人提起本件分割遺
    產之訴雖有理由，惟本院認關於訴訟費用之負擔，以由全體
    繼承人各按其應繼分比例負擔，較屬公允。而原告之債務人
    即被代位人應分擔部分即由原告負擔，附此指明。
六、訴訟費用負擔之依據：民事訴訟法第80條之1。 　　　　
中　　華　　民　　國　　111 　年　　2 　　月　　24　　日
                  南投簡易庭  法  官  鄭煜霖
附表一：
編號 遺產標的 面積（單位：㎡） 權利範圍 分割方法  01 南投縣○○鎮○○段000000地號土地 60 1分之1 變價分割  02 南投縣○○鎮○○段0000○號建物（門牌號碼：南投縣○○鎮○○路○○巷000弄0號） 63.21 1分之1 變價分割 
附表二：
編號  繼承人 應繼分比例  01  李祐德   5分之1  02  李佑吉   5分之1  03  李春美   5分之1  04  李春滿   5分之1  05  李偲勤  10分之1  06  卓尚原  10分之1 
附表三：
編號  當事人 訴訟費用負擔比例  01  原  告   5分之1  02  李佑吉   5分之1  03  李春美   5分之1  04  李春滿   5分之1  05  李偲勤  10分之1  06  卓尚原  10分之1 
以上為正本係照原本作成。
如不服本判決，應於送達後20日內，向本院提出上訴狀並表明上
訴理由，如於本判決宣示後送達前提起上訴者，應於判決送達後
20日內補提上訴理由書（須附繕本）。
中　　華　　民　　國　　111 　年　　2 　　月　　24　　日
　　　　　　　　　　　　　　　書記官  洪妍汝